【裁判字號】    98,訴,2435
【裁判日期】    990209
【裁判案由】    債務人異議之訴等
【裁判全文】
臺灣板橋地方法院民事判決              98年度訴字第2435號
原      告  乙○○
訴訟代理人  文  聞律師
            許玉娟律師
            彭若晴律師
被      告  甲○○
訴訟代理人  籃健銘律師
複代理人    林政雄律師
上列當事人間債務人異議之訴等事件，經本院於民國99年1月26
日言詞辯論終結，判決如下：
    主  文
原告之訴駁回。
訴訟費用由原告負擔。
    事實及理由
一、原告主張：
（一）其曾於民國96年年中，在被告經營以「大眾運動網」等名
      義之諸多運動賭博網站簽賭下注，並於97年2月依被告指
      示先以00000000號之傳真號碼簽注六合彩，再以00000000
      00行動電話聯繫被告確認簽注內容。嗣經兩造會算簽注輸
      贏結果，因其共積欠被告賭債新台幣（下同）250萬元，
      始應被告之要求，簽發如附表所示本票（下稱系爭本票）
      予被告。
（二）兩造間並無其他債權債務關係存在，系爭本票係因賭債所
      簽發，已如前述，則參酌最高法院44年台上字第421號判
      例意旨「賭博為法令禁止之行為，其因該行為所生債之關
      係原無請求權之可言，除有特別情形外，縱使雙方同意以
      清償此項債務之方法而變更為負擔其他新債務時，亦屬脫
      法行為不能因之而取得請求權」，被告就該賭債對原告並
      無請求權，亦不因原告應被告要求另行簽發系爭本票而有
      異。被告就該賭債對原告既無請求權，系爭本票債權自亦
      無由存在，被告本不得執系爭本票對原告主張票據上之權
      利，無庸置疑。
（三）惟被告持系爭本票向本院聲請准予強制執行裁定後，持為
      執行名義，以98年度司執字第48304號強制執行事件查封
      原告之不動產，已完成鑑價程序將定期拍賣。按「執行名
      義無確定判決同一之效力者，於執行名義成立前，如有債
      權不成立或消滅或妨礙債權人請求之事由發生，債務人亦
      得於強制執行程序終結前提起異議之訴」，強制執行法第
      14條第2項定有明文。經查，上開執行名義之本票准予強
      制執行裁定，並無與確定判決同一之效力，而系爭本票債
      權則因其原因關係乃屬賭債而不存在，被告執該本票裁定
      執行原告之財產，於法自有未洽，其自得於上開執行程序
      終結前，對被告提起債務人異議之訴，請求撤銷本院98年
      度司執字第48304號強制執行程序。
（四）被告因賭債對原告本無請求權，系爭本票債權自不存在，
      被告執系爭本票行使權利取得准許強制執行裁定，進而查
      封原告之財產，原告私法上之地位已受到侵害，自有即受
      確認判決之法律上利益彰彰明甚。爰提起本件確認本票債
      權不存在之訴外，並依強制執行法第14條第2項規定併為
      提起債務人異議之訴，請求撤銷該執行程序，以維原告合
      法權利等語。
（五）聲明：
      確認被告執有原告所簽發如附表所示之本票債權不存在
        。
      本院98年度司執字第48304號執行事件之執行程序應予
        撤銷。
二、被告則以：
（一）就系爭本票250萬元債權，原告主張係賭債，被告則認為
      係借貸予原告之借款。系爭本票債權之性質究係賭債，抑
      或係借款，應由何方先負舉證責任，必須先予釐清。
（二）按「當事人主張有利於己之事實者，就其事實有舉證之責
      任」民事訴訟法第277條本文定有明文。本件訴訟中，原
      告主張因積欠被告賭債250萬元，故簽發系爭本票予被告
      ，就此原告舉台灣高等法院89年度上易字第668號判決否
      認其應負舉證責任，進而主張應由被告就此250萬元為借
      款負舉證責任。惟原告所舉台灣高等法院89年度上易字第
      668號判決以及該判決中所引述之最高法院73年1月10日民
      事庭決議、最高法院87年度台上字第1601號判決所述之情
      況，均與本件情況不同，無法比附援引。蓋上開最高法院
      決議及判決案例事實為執票人否認票據原因關係之借貸關
      係未成立，且執票人未交付借款，亦即涉及借貸契約要物
      性之問題，而本案之爭執則非屬借貸契約要物性，而係屬
      於票據直接前後手抗辯之問題。雖兩種情況均涉及票據無
      因性，但兩者情況顯屬不同，故對於票據原因關係為借貸
      關係並為交付借款之積極事實，應由執票人負擔舉證責任
      。
（三）再觀諸最高法院97年台簡上字第12號判決「次按票據乃文
      義證券及無因證券，故票據上之權利義務悉依票上所載文
      義定之，與其基礎之原因關係各自獨立。票據上權利之行
      使不以其原因關係存在為前提，是以執票人行使票據上權
      利時，就其基礎之原因關係確係有效存在並不負舉證責任
      。反之，若票據債務人以自己與執票人間所存抗辯之事由
      對抗執票人，依票據法第十三條規定觀之，固非法所不許
      ，惟應由其就該抗辯事由舉證證明。本件縱認兩造間為系
      爭支票授受之直接當事人，為執票人之上訴人並不負證明
      交付票據原因關係之義務，而應由被上訴人就其抗辯之原
      因事實負舉證責任。乃原審竟以上訴人未能舉證證明係因
      與林芳田間之借貸關係而收受系爭支票，及被上訴人提出
      之報紙報導上訴人經營網路簽賭站，為上訴人所不爭，遽
      認被上訴人抗辯係為清償賭債而簽發系爭支票為可採，亦
      欠允洽」所示，本件應認原告就此賭債原因事實及主張，
      必須負擔舉證責任，以實其說，其未能舉證，自不足採信
      ，其訴為無理由等語置辯。並答辯聲明：原告之訴駁回。
三、本件原告主張被告執有其簽發之系爭本票，並持向本院聲請
    98年度司票字第2621號裁定准予強制執行，嗣經本院以98年
    度司執字第48304號強制執行事件查封原告之不動產，已完
    成鑑價程序尚未執行終結等情，為被告所不爭執，並經本院
    調取執行卷宗查閱屬實，此部分原告之主張應可採信。惟原
    告另主張因其共積欠被告賭債新台幣250萬元，始應被告之
    要求，簽發系爭本票，被告就該賭債對原告既無請求權，系
    爭本票債權自亦無由存在等情，則為被告所否認，並以上開
    情詞置辯，從而本件兩造爭執要點厥為系爭本票票據原因關
    係是否為賭債。
三、按在一般確認法律關係不存在之訴，如主張其法律關係存在
    之一造，固應由該造負舉證責任，惟他造如主張有權利障礙
    要件之事實，此時應由主張權利有障礙之他造負舉證障礙存
    在之責任。本件原告所述賭債即為票據權利之障礙事實，就
    此有利於原告之積極事實，原告應予舉證。再者，票據本為
    無因證券，執票人不負證明關於給付原因之責，如票據債務
    人主張執票人取得票據出於惡意或詐欺時，則應由債務人負
    舉證之責，此有最高法院49年台上字第334號判例與及64年
    台上字第1540號判例可資參照。本件執票人之被告否認上開
    系爭票據原因關係為賭債，而另主張票據原因關係為借貸，
    此屬附理由之否認，其無庸就借貸之票據原因負舉證之責。
    然本件原告就系爭本票之原因關係既自始主張係因賭債而簽
    發，參上所述自應由票據債務人即原告負舉證之責，惟原告
    未為任何舉證以實其說，從而被告抗辯自屬可採信，原告之
    主張難認真實。
四、綜上，原告主張系爭本票之債務為賭債，其原因債權不存在
    ，而提起本件消極確認之訴，應屬無理由；又本件於執行名
    義成立前，並無強制執行法第14條第2項所規範之債權不成
    立或消滅或妨礙債權人請求之事由發生，被告遽而提起異議
    之訴，於法不合，不應准許，爰判決如主文所示。本件事證
    已臻明確，兩造其餘攻擊防禦方法，核與判決結果無影響，
    爰不一一論述，併此敘明。
五、據上論結，本件原告之訴為無理由，依民事訴訟法第78條，
    判決如主文。
中    華    民    國    99    年    2    月    9      日
                  民事第二庭    法  官  陳財旺
以上正本係照原本作成
如對本判決上訴，須於判決送達後20日內向本院提出上訴狀
中    華    民    國    99    年    2    月    9      日
                                書記官
┌───────────────────────────────┐
│附表：                                     98年度訴字第2435號 │
├───┬─────┬──────┬─────┬─────┬──┤
│編  號│發  票  日│到   期   日│ 票面金額 │ 票據號碼 │備考│
│      │          │            │（新台幣）│          │    │
├───┼─────┼──────┼─────┼─────┼──┤
│001   │97年3月1日│97年3月5日  │50萬元    │072951    │    │
│      │          │            │          │          │    │
├───┼─────┼──────┼─────┼─────┼──┤
│002   │同上      │同上        │100萬元   │072952    │    │
│      │          │            │          │          │    │
├───┼─────┼──────┼─────┼─────┼──┤
│003   │同上      │同上        │100萬元   │072953    │    │
│      │          │            │          │          │    │
└───┴─────┴──────┴─────┴─────┴──┘

司法院資訊處製作；財團法人民間司法改革基金會備份。
